【裁判字號】    97,訴,1333
【裁判日期】    980722
【裁判案由】    懲治走私條例
【裁判全文】
臺灣高雄地方法院刑事判決              97年度訴字第1333號
公  訴  人  臺灣高雄地方法院檢察署檢察官
被      告  戊○○
選任辯護人  吳晉賢  律師
            江雍正 律師
被      告  丙○○
            甲○○
上列被告因違反懲治走私條例案件，經檢察官提起公訴（97年度
偵字第5892 號），本院判決如下：
     主  文
戊○○、丙○○、甲○○均共同犯走私罪，各處有期徒刑參月。
如附表所示之物沒收之。
    事  實
一、戊○○、丙○○、甲○○、己○○（通緝中）、乙○○（通
    緝中）等5 人，均明知魚類係屬海關進口稅則第3 章所列之
    物品，依行政院於民國92年10月23日公告「管制物品項目及
    數額」丙項第5 款之規定，一次私運海關進口稅則第1 章至
    第8 章所列之物品之一項或數項，其總額由海關依緝獲時之
    完稅價格計算，超過新臺幣（下同）100,000 元或其總重量
    超過1,000 公斤者，為管制進口物品，竟基於私運管制物品
    進口逾公告數額之犯意聯絡，戊○○於擔任「穩成11號」（
    編號CT6-0584）漁船船長，己○○、乙○○分別為該漁船之
    輪機長、輪機員，丙○○為該漁船之廚師，甲○○為該漁船
    之船員，於97年1 月2 日上午10時40分許，由高雄港第二港
    口中和安檢所報關出港後，航至我國領海12海哩以外之東經
    117 度50分、北緯22度30分海域，向不知名之船隻上不詳人
    員，購得如附表所示種類及數量之漁產品，並共同將之搬運
    裝載於船艙內之冷凍庫內。嗣於97年1 月29日（起訴書誤載
    為97年2 月19日，經公訴檢察官更正之）19時35分許，由高
    雄港第二港口中和安檢所報關進港時，為行政院海岸巡防署
    南部地區巡防局第五岸巡總隊（下稱海巡署第五岸巡總隊）
    人員實施監卸勤務而查獲，並扣得如附表所示之漁產品（已
    交由戊○○保管），始悉上情。
二、案經海巡署第五岸巡總隊移送臺灣高雄地方法院檢察署檢察
    官偵查起訴。
    理  由
一、證據能力方面：
(一)、航跡資料：
    查航跡資料，係按漁業動力用油優惠油價標準規定，漁船裝
    設航程紀錄器以紀錄其出海期間之作業時數據以核算漁業動
    力優惠用油量，有行政院農業委員會漁業署97年8 月20日漁
    二字第0971218263號函在卷可稽（詳本院卷1 第57頁），故
    為儀器紀錄穩成11號航跡、時間資料後機械列印而得，並非
    供述證據，無傳聞法則之適用，且其取得並無不法，應有證
    據能力。
(二)、又本院依職權函送國立臺灣海洋大學鑑定，經該校於97年11
    月25日以海漁字第0970012893號函覆本院，上開鑑定係法院
    囑託所為之鑑定，依刑事訴訟法第208 條第1 項、第165 條
    第1 項規定，應有證據能力。
(三)、按被告以外之人於審判外之言詞或書面陳述，除法律有規定
    者外，不得作為證據，刑事訴訟法第159 條第1 項固定有明
    文。惟被告以外之人於審判外之陳述，雖不符同法第159 條
    之1 至第159 條之4 之規定，而經當事人於審判程序同意作
    為證據，法院審酌該言詞陳述或書面陳述作成時之情況，認
    為適當者，亦得為證據，同法第159 條之5 亦有明文。查本
    判決以下引用之供述證據暨其他相關具傳聞性質之證據資料
    （除前述之傳聞證據外），公訴人、被告及辯護人於本院準
    備程序及審判程序中對於此部分之供述證據暨其他相關具傳
    聞性質之證據資料之證據能力，均表示同意作為證據。本院
    審酌該供述證據及證據資料作成時之情況，核無違法取證或
    其他瑕疵，認為以之作為證據為適當，此部分之陳述及相關
    證據資料，自得做為證據，合先敘明。
(四)、至於辯護人主張無證據能力之職務報告書、「穩成11號」漁
    船漁獲計算淨重表、漁船載運漁產品是否自行捕獲諮詢表、
    緝獲漁船走私漁產品協助諮詢電話傳真均未為本判決所採，
    爰不一一論其證據能力，附此敘明。
二、認定犯罪事實所憑之證據及理由
    訊據被告戊○○、丙○○、甲○○坦承於97年1 月2 日與己○○、乙○○共同搭乘「穩成11號」漁船報關出港，又於同
    年97年1 月29日報關入港，嗣經中和安檢所人員查獲船上載
    運有附表所示漁獲之事實。惟均矢口否認有何走私管制物品
    進入臺灣地區之犯行。均辯稱：查獲漁獲都是自己捕的，並
    非買來走私進口之漁產品云云。經查：
(一)、被告戊○○為「穩成11號」漁船之船長，被告丙○○為該漁
    船之廚師，被告甲○○為該漁船之船員，渠等於97年1 月2
    日共同駕駛「穩成11號」漁船自中和安檢所報關出港後，於
    97 年1月29日返回高雄港第二港口，入港時「穩成11號」上
    裝載有如附表所示總計約98,000公斤之漁獲乙節，有高雄市
    一百噸以上漁船進出港申請單、穩成11號機漁船（含船員）
    進出港檢查表、小港區漁會臨海新村魚市場進貨表、海巡署
    第五岸巡總隊扣押物品目錄表、漁船具領保管切結書及蒐證
    照片73幀附卷可稽，且為被告戊○○、丙○○、甲○○等人
    所不爭執，此部分之事實，洵堪認定。
(二)、又查獲如附表所示之魚類，重量共計98,000公斤，已逾1,00
    0 公斤，有如前(一)部分所述，其稅則號別均屬海關進口稅則
    第三章所列物品，為行政院92年10月23日院臺財字第092005
    63 38 號公告修正之懲治走私條例所附之「管制物品項目及
    其數量」丙項第五款所列之管制進口物品，有財政部高雄關
    稅局97年10月29日高普緝字第0971019859號函在卷可憑（詳
    本院卷2 第31頁至第34頁），是如附表所示之魚類，係屬懲
    治走私條例管制物品項目及其數額中丙類第五款所指「海關
    進口稅則第一章至第八章所列之物品及稻米、稻米粉、花生
    、茶葉、種子（球）」其中第三章所規範之管制物品，要無
    疑義。而「穩成11號」此次出海作業海域係在東經117 度50
    分、北緯22度30分，有海巡署第五岸巡總隊98年5 月29日南
    五總字第09800133 14 號函所附之漁船出港檢查表附卷可參
    （詳本院卷2 第253 頁至第254 頁），亦為被告戊○○坦承
    在卷（詳海巡署卷第8 頁；本院卷2 第204 頁），故被告戊○○、丙○○、甲○○等人係自我國領海以外之海域，載運
    如附表所示屬於海關進口稅則第3 章所列且逾公告數額之管
    制進口物品進入臺灣地區乙節，自堪認定。
(三)、又一般自行捕撈之漁獲，會夾雜為數不少之泥沙、雜魚，且
    漁民出海作業，為求在有限時間內發揮最大效能，必然竭盡
    全力捕撈漁獲，並無充裕時間可迅速處理雜魚、泥沙；且漁
    獲上岸前，海上淡水有限，甲板隨時會遭漁獲污染之情形下
    ，亦無先行清理之必要，始符常情。而「穩成11號」漁船於
    97年1 月29日報關進港後，經中和安檢所人員進行安全檢查
    時，發現該船之漁具呈現異常現象等情，業據證人即負責「
    穩成11號」漁船返港後漁獲情形之海巡署第五岸巡總隊小組
    長丁○○於本院審理時具結證稱：我於97年1 月29日在中和
    安檢所擔任小組長，穩成11號漁船進港時，是擔任監卸勤務
    ，負責漁船漁獲的卸貨狀況及卸貨完畢的清艙檢查，在執行
    職務過程中，因被告等人出港時所攜帶之紙箱，並未有英文
    字，入港時紙箱上有英文及數字，發現被告等人漁獲包裝材
    料和出港時所帶之包裝材料是不一致，且從漁船上的網板設
    備呈現銹蝕的狀態，若正常作業，漁網上應有石頭等雜物，
    但被告等人的漁網是乾淨的狀態，又如果有從事作業包裝，
    漁船上作業甲板不應該是乾淨的狀態，漁獲裝箱的部分，和
    被告交給我們看得凍結盤不一致等可疑情況後，請被告填具
    諮詢表送交漁業署鑑定等語（詳本院卷2 第288 頁至第29 2
    頁），且證人丁○○上開所證甲板、漁網、網板生銹及紙箱
    等情形，核與岸巡總隊人員查察時所拍攝之進港時照片（詳
    海巡署卷第44頁至第81頁）及海巡署第五岸巡總隊98年5 月
    29 日 南五總字第0980013314號函所附之出港時照片相符（
    詳本院卷2 第25 3頁至第257 頁）。足見「穩成11號」漁船
    於返港，安檢所人員登船檢查時，確實發現該船上漁具之使
    用狀況呈異常現象，並無實際進行捕撈作業之跡象，且包裝
    魚貨之紙箱有英文字樣及數字，亦與該船出港時所攜帶之紙
    箱不符。再據證人丁○○於本院審理中證稱：通常底拖網作
    業漁船網絞機內的繩索材質是鋼索等語（詳本院卷2 第293
    頁），而本件「穩成11號」為中底層拖網漁船，業經被告戊○○自承在卷（參本院卷2 第309 頁），然該船上網紋機所
    使用之繩索是麻繩，並非鋼索，此有照片附卷可參（詳海巡
    署卷第45頁至第46頁），顯與一般通常底拖網作業漁船網絞
    機內之繩索材質係鋼索迥異，益見「穩成11號」此次出海實
    無可能利用網絞機內之繩索實際進行捕撈作業無訛。
(四)、本院依職權函送國立臺灣海洋大學鑑定如附表所示之漁產品
    ，是否可能由被告等以「穩成11號」漁船自行捕獲，國立臺
    灣海洋大學之鑑定結果為：「穩成11號」之經營漁業種類為
    單船拖網，其漁撈作業及魚種組成不合理之處，分述如下：
    漁船從事拖網作業，應沿著漁獲魚種棲息海域之等深線來
    回拖曳，惟所附航跡圖資料無該艘漁船來回拖曳之航跡線。
    按所附航跡圖資料顯示，該漁船之航行或作業海域，係屬
    亞熱帶或熱帶之南中國海水域，海洋生物組成相當豐富，漁
    船從事拖網漁撈作業，其漁獲魚種組成應具多樣性，經檢視
    該艘漁船漁獲組成過於單調，依據國立編譯館審查出版之海
    事職校漁具漁法（中冊），我國底拖網的漁獲魚種組成多達
    百餘種，其中較為常見的魚種約有30餘種，其中在南中國海
    較卓越之魚種有金線、狗母、紅目鰱、花狗母、肉魚、烏賊
    （花枝）、柔魚、秋姑等，所送案卷附表之該漁船漁獲物僅
    出現烏賊（花枝）1 種，其他卓越魚種則未出現。此有海洋
    大學於97年11月25日海漁字第0970012893號函存卷可參（詳
    本院卷2 第64頁至第67頁）。再觀諸卷附海巡署安檢人員拍
    攝之「穩成11號」漁船漁貨照片（詳海巡署卷第62頁至第81
    頁），可知該船於97年1 月29日返港時，船上運載之漁產品
    中，竟出現：大蝦已去頭；扁市仔、黑蟹均已綑綁左、右2
    邊之蟹腳；紅魚、扁魚、花枝、小管經處理等現象。惟衡諸
    常情，一般漁船在海上作業時，因海象不一、船上顛簸、人
    力有限及缺乏大量淡水等情況下，實難以從事複雜之漁獲加
    工行為，尤其被告戊○○等人於97年1 月2 日出港後，至同
    年1 月29日進港，期間僅有27天，此為被告等3 人所不否認
    ，則經扣除「穩成11號」漁船出港前往漁場及返航之時間後
    ，被告等人能實際作業之時間勢必更短，益徵被告等人實不
    可能在如此短的出海時間捕獲如此鉅量之漁獲，甚至進行複
    雜之加工行為。因此，如附表所示之漁產品並非被告等人自
    行捕獲，應係被告戊○○等人利用「穩成11號」出海期間，
    向不詳人士購買所得之事實，應堪認定。
(五)、被告戊○○等人雖辯稱：「穩成11號」漁船出港後，有在外
    海上僱用10位外國籍漁工，查獲之漁貨是與外國籍漁工合力
    捕撈及包裝的，並非向他人買漁貨再走私進口之漁產品云云
    。惟查，被告戊○○並未提出其僱用外國籍漁工在「穩成11
    號」漁船上工作之證明，則上開所辯是否屬實，自屬可疑。
    又依進出港申請書所載，被告等人次出海預定航期均為120
    天，惟本件航期為27日遠低於預定航期；又觀諸「穩成11號
    」漁船之次「出海作業航跡資料」（詳本院卷1 第58至59頁
    ），「穩成11號」漁船均至我國領海12海哩以外海域，且沿
    大陸福建、廣東沿海前進，甚至有靠岸停留之紀錄，足證「
    穩成11號」漁船如附表所示之漁獲，均係源自我國領海12海
    哩以外之事實，益彰顯其作業習慣與一般合法捕撈漁獲之漁
    民大相逕庭。則被告戊○○等人所開所辯，顯屬卸責之詞，
    不足採信。
(六)、至於被告戊○○之辯護人雖辯以：航程紀錄圖之比例尺過大
    而不甚精確；國立臺灣海洋大學之鑑定報告係學者依學術理
    論判斷，與實際作業情形不同云云。惟查，上開出海作業航
    跡資料係儀器紀錄航跡、時間資料後機械列印而得，並無人
    為外力介入，是上開出海作業航跡資料應可採信。又被告之
    辯護人雖指稱海洋大學之鑑定報告僅為學術意見，與實務情
    形不符云云，然辯護人並未具體指陳上開鑑定報告有何缺漏
    或不可採信之處，自不足為被告有利之認定。
(七)、再被告戊○○擔任船長職務，綜理船上事務，被告丙○○為
    該漁船之廚師，被告甲○○為該漁船之船員，渠等受船長即
    被告戊○○之指揮行事。且走私係犯罪行為，此為社會一般
    大眾所週知之事項，依諸常情，被告戊○○斷無使原不知情
    且無犯意聯絡之他人參與走私計劃，而增加暴露犯罪之可能
    等節以觀，則被告等人就此次出海係為購買漁獲，並將之載
    運回臺之計劃，均當知情且有所參與，要無疑義。
(八)、綜上，被告3 人前揭所辯，應係圖卸之詞，委無足採。本件
    事證明確，渠等犯行堪可認定。
三、論罪科刑
(一)、按刑法第2 條所謂有變更之法律，乃指刑罰法律而言，並以
    依中央法規標準法第4 條之規定制定公布者為限，此觀憲法
    第170 條之規定自明。行政法令縱可認為具有法律同等之效
    力，但因其並無刑罰之規定，究難解為刑罰法律，故如事實
    變更及刑罰法律外之法令變更，均不屬本條所謂法律變更範
    圍之內，自無本條之適用。例如犯私運管制物品進口逾公告
    數額者，如於行為後裁判時，該私運進口物品，又經行政院
    依懲治走私條例第2 條第4 項重行公告，不列入管制物品之
    內，乃是行政上適應當時情形所為之事實上變更，並非刑罰
    法律有所變更，自不得據為廢止刑罰之認定，參諸司法院大
    法官會議釋字第103 號解釋謂：「行政院依懲治走私條例第
    2 條第2 項專案指定管制物品及其數額之公告，其內容之變
    更，對於變更前走私行為之處罰，不能認為有刑法第2 條之
    適用。」之意旨，益可瞭然。次按「私運管制物品進口、出
    口逾公告數額者，處7 年以下有期徒刑，得併科新臺幣20萬
    元以下罰金」、「第一項所稱管制物品及其數額，由行政院
    公告之」，懲治走私條例第2 條第1 項、第3 項分別定有明
    文，行政院據此於92年10月23日修正「管制物品項目及其數
    額」丙類管制進口項目包括一次私運海關進口稅則第一章至
    第八章所列之物品及稻米、稻米粉、花生、茶葉、種子（球
    ）之一項或數項，其總額由海關照緝獲時之完稅價格計算，
    超過10萬元者（外幣按當時辦理外匯銀行買進價格折算），
    或重量超過1 千公斤者。但報運進口海關進口稅則第一章至
    第八章所列之物品及稻米、稻米粉、花生、茶葉、種子（球
    ）等物品，未虛報貨名或產地者，不屬管制進口物品，而於
    97年2 月27日修正為一次私運獎券、彩券或彩票，或原產地
    為大陸地區而未經主管機關公告准許輸入之海關進口稅則第
    一章至第八章所列之物品、稻米、稻米粉、花生、茶葉、種
    子（球）等物品之一項或數項，其總額由海關照緝獲時之完
    稅價格計算，超過10萬元者（外幣按當時辦理外匯銀行買進
    價格折算），或重量超過1 千公斤者，方屬管制進口物品。
    犯私運管制物品進口逾公告數額者，如於行為後裁判時，該
    私運進口之物品，又經行政院依懲治走私條例第2 條第3 項
    重行公告，不列入管制物品之內，乃行政上適應當時情形所
    為之事實上變更，並非刑罰法律有所變更，自不得據為廢止
    刑罰之認定而諭知免訴（最高法院65年臺上字第2474號判例
    參照）。本件被告行為時，因該魚類為海關進口稅則第三章
    之物品，報運進口魚類重量超過1 千公斤，且虛報產地者，
    該魚類即屬管制物品，不因管制物品及其數額經行政院重行
    公告而生新舊法比較或免訴之情形，合先敘明。
(二)、核被告3 人所為，均係犯懲治走私條例第2 條第1 項走私罪
    。被告3 人與己○○、乙○○就上開犯行，有犯意之聯絡與
    行為之分擔，均應論以共同正犯。爰審酌被告戊○○等3 人
    ，以出海捕魚為掩護，私運如附表所示之漁產品進入台灣地
    區，數量非少，對國家關貿利益、社會經濟秩序及食品衛生
    安全均危害甚鉅，並影響守法捕撈漁獲之漁民生計，且犯後
    猶否認犯行，態度不佳；惟念及渠等以捕魚維生，近年漁業
    資源衰竭，謀生不易始鋌而走險為本案犯行；再個別考量被
    告等3 人之教育程度不佳、素行、生活狀況及其他一切情狀
    ，爰分別量處如主文所示之刑，藉資懲儆。如附表所示之漁
    獲，係被告戊○○等人所有（經責付被告戊○○保管，詳海
    巡署卷第38頁切結書），且為共犯本件犯罪所得之物，惟並
    無證據證明業已滅失，亦無已經海關予以行政沒入之資料，
    爰依刑法第38條第1 項第3 款規定，為沒收之諭知。又被告
    戊○○、丙○○、甲○○等人除本案犯行外，分別尚有其他
    違反懲治走私條例案件繫屬本院或經本院判決有罪（尚未確
    定），經核與刑法第74條第1 項「暫不執行為適當」之緩刑
    要件有別，故認不宜宣告緩刑，附此敘明。
據上論斷，應依刑事訴訟法第299 條第1 項前段，懲治走私條例
第2 條第1 項、第11條，刑法第28條、第11條、第38條第1 項第
3 款，判決如主文。
本案經檢察官周天畏到庭執行職務。
中    華    民    國    98    年    7     月    22    日
                  刑事第十九庭 審判長法  官  李代昌
                                     法  官  周宛瑩
                                     法  官  文昌
以上正本證明與原本無異。
如不服本判決應於收受送達後10日內向本院提出上訴書狀，並應
敘述具體理由；如未敘述上訴理由者，應於上訴期間屆滿後20日
內向本院補提理由書（均須按他造當事人之人數附繕本）「切勿
逕送上級法院」。
中    華    民    國    98    年    7     月    22    日
                                     書記官  紀龍年
附表：
  ┌──┬─────┬───────────────┐
  │編號│品名      │數量（公斤）                  │
  ├──┼─────┼───────────────┤
  │1   │黑蟹      │22660                         │
  ├──┼─────┼───────────────┤
  │2   │小管      │29162                         │
  ├──┼─────┼───────────────┤
  │3   │花枝      │4320                          │
  ├──┼─────┼───────────────┤
  │4   │扁魚      │27868                         │
  ├──┼─────┼───────────────┤
  │5   │紅魚      │11793                         │
  ├──┼─────┼───────────────┤
  │6   │大蝦      │570                           │
  ├──┼─────┼───────────────┤
  │7   │大蝦去頭  │1575                          │
  ├──┼─────┼───────────────┤
  │8   │扁巿仔    │52                            │
  ├──┼─────┼───────────────┤
  │    │總重      │98000（均含冰水）             │
  └──┴─────┴───────────────┘
附錄：論罪法條
懲治走私條例第2條
私運管制物品進口、出口逾公告數額者，處 7 年以下有期徒刑，
得併科新臺幣 3 百萬元以下罰金。
前項之未遂犯罰之。
第 1 項所稱管制物品及其數額，由行政院公告之。


司法院資訊處製作；財團法人民間司法改革基金會備份。
